臺灣花蓮地方法院民事判決　　　　　　　100年度訴字第182號
原　　　告　朱國華
被　　　告　花蓮縣政府
法定代理人　傅萁
訴訟代理人　許聖娃
　　　　　　羅淑美
上列當事人間請求申租公有土地事件，經臺北高等行政法院移轉
管轄前來（100年度訴字第580號），本院於民國100年9月14日言
詞辯論終結，判決如下：
    主      文
原告之訴駁回。
訴訟費用由原告負擔。
    事實及理由
一、原告主張：原告於民國99年9月7日向被告申請承租花蓮縣花
    蓮市○○段293、294地號2筆國、縣有土地（下稱系爭土地
    ），被告以系爭土地為員工眷屬宿舍基地，屬公務用財產為
    由退回原告之申請。系爭土地上從未有員工眷屬宿舍基地之
    情事，且中華國民小學（下稱中華國小）現已搬離系爭土地
    ，另用他地辦理學校校務，現況為大的籃球場及里幹事辦公
    室使用。依土地法第52條及第53條之規定，公有土地之登記
    ，由原保管或使用機關囑託該管直轄市或縣（市）地政機關
    為之，花蓮縣政府為管理單位，無使用制訂員工眷屬宿舍基
    地之權益，故被告應給予原告承租之權利，發揮土地利用價
    值。系爭土地旁邊是我親戚的房子，我只是設籍在那邊，系
    爭土地過去都是我在使用，從未供中華國小使用過，所以並
    非公用土地。我在系爭土地上並無房屋，以前土地上曾有2
    、3間小木屋，其中有一部分是我蓋的，但已拆除。爰依土
    地法第208條、第10條、第48條、第52條、第53條、第54條
    規定請求。並聲明：被告應將系爭土地給予原告承租。
二、被告則以：依花蓮縣縣有財產管理自治條例第4條第1款、第
    19條及第23條之規定，公用財產未經變更或廢止其用途，不
    得予以處分、設定負擔或擅為收益。系爭294地號土地為被
    告（教育處）列管有案之舊中華國小宿舍，屬因公務用之公
    用財產，有其特定用途，未經廢止或變更前自不得辦理出租
    。另系爭293地號土地係被告依法撥用之國有土地，同屬列
    管有案之舊中華國小宿舍，亦為公務用財產，按撥用土地應
    依撥用計畫目的使用，如因用途廢止或變更其用途，應辦理
    撤銷撥用，交還原管理機關即財政部國有財產局接管，亦不
    得逕予出租。退步言之，縱令被告辯稱系爭土地用途為非公
    用財產，原告亦不符承租資格，依花蓮縣縣有財產管理自治
    條例第38條規定，除合於該條但書方得逕予出租，且依同條
    例第41條規定，於申請承租時，請求人應提出特定文件，以
    證明確屬土地建物之所有人。本件原告不僅未合於該條例第
    38條但書規定任一事由，且於申請承租時亦僅提供台灣電力
    公司出具之補繳費證明，惟花蓮縣地方稅務局提供房屋稅（
    花蓮市○○路91號）繳納資料中，土地上建物中華國小宿舍
    之納稅義務人仍為中華國小，故原告並非土地上建物之所有
    人，不符上揭規定，自無申請承租資格，被告依法駁回其申
    請並無不當等語資為抗辯。並聲明：原告之訴駁回。
三、本院之判斷：
  (一)依國有財產法規定：第1條：國有財產之取得、保管、使用
    、收益及處分，依本法之規定；本法未規定者，適用其他法
    律。第4條：國有財產區分為公用財產與非公用財產兩類。
    左列各種財產稱為公用財產：一、公務用財產：各機關、部
    隊、學校、辦公、作業及宿舍使用之國有財產均屬之。二、
    公共用財產：國家直接供公共使用之國有財產均屬之。三、
    事業用財產：國營事業機關使用之財產均屬之。但國營事業
    為公司組織者，僅指其股份而言。非公用財產，係指公用財
    產以外可供收益或處分之一切國有財產。第11條：公用財產
    以各直接使用機關為管理機關，直接管理之。第28條：主管
    機關或管理機關對於公用財產不得為任何處分或擅為收益。
    但其收益不違背其事業目的或原定用途者，不在此限。第32
    條：公用財產應依預定計畫及規定用途或事業目的使用；其
    事業用財產，仍適用營業預算程序。第38條第1項：非公用
    財產類之不動產，各級政府機關為公務或公共所需，得申請
    撥用。第39條：非公用財產經撥為公用後，遇有左列情事之
    一者，應由財政部查明隨時收回，交財政部國有財產局接管
    。但撥用土地之收回，應由財政部呈請行政院撤銷撥用後為
    之：一、用途廢止時。二、變更原定用途時。三、於原定用
    途外，擅供收益使用時。四、擅自讓由他人使用時。五、建
    地空置逾一年，尚未開始建築時。國有財產法僅在第42、43
    條定有非公用財產類出租之規定，且依第42條規定，非公用
    財產類不動產之出租，得以標租方式辦理。可見有關國有財
    產之保管、使用、收益，管理機關必須依國有財產法規定辦
    理，不得擅自違法處理，且得予出租者，僅係非公用財產，
    原則上須以標租方式辦理。
  (二)系爭293地號土地為國有財產，被告為管理機關，登記原因
    為「無償撥用」，且為公務用財產，有土地登記簿謄本、中
    華國小財產總目錄可參（卷23、25頁），依據前述說明，被
    告自不得將之出租予原告，故原告請求承租系爭293地號土
    地，自屬於法不合。
  (三)依花蓮縣縣有財產管理自治條例規定：第1條：花蓮縣政府
    （下稱本府）為縣有財產之管理，特制定本自治條例。縣有
    財產管理依本自治條例之規定；本自治條例未規定者，適用
    其他法令。第4條：縣有財產依其性質區分如左：一、公用
    財產：(一) 公務用財產：各機關、部隊、學校供辦公作業
    及宿舍使用之縣有財產均屬之。(二)公共用財產：直接供公
    共使用之縣有財產均屬之。(三)事業用財產：縣營事業機構
    供辦公作業及宿舍使用之縣有財產均屬之。但縣營事業為公
    司組織者，僅指其股份而言。二、非公用財產：公用財產以
    外之一切縣有財產均屬之。第19條：管理機關(單位)對於公
    用財產不得為任何處分、設定負擔或擅為收益。但收益不違
    背其事業目的或原定用途或經法定程序辦理者，不在此限。
    第23條：公用財產應依預定計畫及規定用途或事業目的使用
    ，非基於事實需要，報經本府核准，不得變更用途。至於出
    租，依同條例第38、39條規定，僅限於縣有非公用不動產，
    且縣有基地出租，以地上房屋所有權人為對象。
  (四)系爭294地號土地為花蓮縣所有之縣有土地，為縣有公務用
    土地，有土地登記簿謄本、中華國小財產總目錄可參（卷
    24、26頁），依據前述說明，被告自不得將之出租予原告，
    故原告請求承租系爭294地號土地，亦屬無據。
四、從而，原告依土地法之規定請求被告將系爭土地給予原告承
    租，為無理由，應予駁回。
五、訴訟費用負擔之依據：民事訴訟法第78條。
中    華    民    國   100    年    9     月    30    日
                            臺灣花蓮地方法院民事庭
                              法      官    楊碧惠
上列為正本係照原本作成。
如不服本判決，應於送達後20日內，向本院提出上訴狀並表明上
訴理由，如於本判決宣示後送達前提起上訴者，應於判決送達後
10日內補提上訴理由書（須按他造當事人之人數附繕本）。
中    華    民    國   100    年    9     月    30    日
                              法院書記官    林香君